臺灣彰化地方法院民事判決　九十年度簡上字第一八三號
　　上　訴　人　甲○
　　送達代收人　乙○○
　　被上訴人　　吳榮義
右當事人間請求拆屋還地事件，上訴人對於中華民國九十年七月三日本院員林簡易庭
九十年度員簡字第一五三號第一審判決提起上訴，本院判決如左：
    主      文
上訴駁回。
第二審訴訟費用由上訴人負擔。
    事　　　實
甲、上訴人方面：
一、聲明：（一）原判決關於上訴人敗訴部分廢棄。（二）右廢棄部分，駁回被上
            訴人在第一審之訴。（三）第一、二審訴訟費用由被上訴人負擔。
  二、陳述：除與第一審判決記載相同者茲予引用外，補稱：
      （一）系爭坐落彰化縣溪湖鎮○○段第三九四─四地號土地係源自同段第三九
            四號土地因判決分割而來，第三九四號土地係重劃前彰化縣溪湖鎮○○
            ○段西勢厝小段第一八一─一地號土地，第一八一─一號土地上訴人自
            民國（下同）五十六年九月十九日起即為共有人，嗣至七十四年十二月
            二十六日上訴人始將其所有應有部分移轉與吳榮欽，惟並未將該土地上
            其先父吳呆所建遺留之系爭房屋併同轉讓與吳榮欽，且繼續使用迄今。
      （二）被上訴人吳榮義之祖父與上訴人甲○之父吳呆間有互易土地之情事，故
            上訴人有正當權源使用系爭房屋。
      （三）系爭建物源自上訴人之父吳呆搭建房屋後即居住該處，迄至上訴人翻、
            增修建使用至今，系爭土地之其他共有人從無異議，顯非無權占有系爭
            土地。
      （四）上訴人非共有人，而係享有正當權源使用房屋之第三人，自不適用被上
            訴人所引，最高法院五十一年台上字第二六四一號判例，「共有物之分
            割，經分割形成判決確定者，即生共有關係終止及各自取得部分所有權
            之效力。共有人對於他共有人分得之部分，既喪失共有權利，則其占有
            ，除另有約定外，即難謂有何法律上之原因」之意旨須拆屋還地，反以
            同上判例所載「則其占有，除另有約定外」等語，足徵上訴人實有使用
            系爭房屋之權源。
  三、證據：除援用第一審立證方式外，提出土地登記謄本、彰化縣稅捐稽徵處員林
      分處房屋稅籍證明書影本一份供證，並聲請訊問證人陳吳恭、吳榮欽、吳逸民
      。
乙、被上訴人方面：
一、聲明：求為判決如主文所示。
二、陳述：除引用第一審判決之記載外，並補稱：
      （一）被上訴人否認有互易土地及同意上訴人使用系爭土地之事。且共有人單
            純沈默未制止上訴人無權占用之行為，並非等同默示同意上訴人可以占
            用系爭土地。
      （二）證人陳吳恭證述：「有聽到其母親與吳榮義的祖母商談土地交換的問題
            ，如何交換其不清楚」等語，只係證人陳吳恭聽聞，且所聽聞商議之人
            並非土地所有權人，所談不生效力，況當時系爭土地還是共有狀態，不
            可能交換。
  三、證據：援用第一審之立證方式。
    理　　　由
一、本件被上訴人在原審起訴主張：坐落彰化縣溪湖鎮○○段第三九四之四、第三九
    五之三地號土地為被上訴人與訴外人吳福義、吳成、吳福南、吳福、吳福枝所
    共有，上訴人無正當法律上之權源，竟占用如附圖所示Ａ、Ｂ、Ｃ部分搭建磚造
    及鐵造石綿瓦建物使用；在Ｈ部分築水泥板牆使用；並與吳輑、吳榮欽在Ｉ部分
    埋設水管使用；與吳輑、吳榮茂、吳傳錦、吳榮興、吳榮欽在Ｄ、Ｆ、Ｇ部分搭
    建磚造公廁、磚牆使用，妨害前揭土地所有權之圓滿狀態，為此依民法第八百二
    十一條、第七百六十七條之規定提起本件訴訟，請求拆除上開地上物，並返還土
    地等語。上訴人則以，上訴人在該處居住已久，且係唯一住處，被上訴人現在才
    要求拆除，將令上訴人無處可住。又被上訴人之祖父與上訴人之父吳呆間有互易
    土地之情事，有正當權源使用系爭房屋。並系爭建物源自上訴人之父吳呆搭建房
    屋後即居住該處，迄至上訴人翻、增修建使用至今，系爭土地之其他共有人從無
    異議，顯非無權占有系爭土地，資為抗辯（原審判決其餘被告吳輑、吳榮茂、吳
    傳錦、吳榮興、吳榮欽等人敗訴部分，均未上訴）。
二、被上訴人主張坐落彰化縣溪湖鎮○○段第三九四之四、第三九五之三地號土地為
    被上訴人與訴外人吳福義、吳成、吳福南、吳福、吳福枝所共有，其中第三九
    四之四地號如附圖所示Ａ部分面積四平方公尺、Ｂ部分面積六十五平方公尺之磚
    造建物及Ｃ部分面積七十八平方公尺之鐵架石綿瓦建物與Ｈ部分長度十二．九公
    尺之水泥板牆係由上訴人建造使用；Ｉ部分，長度二十五．八公尺之水管係由上
    訴人與原審被告吳輑、吳榮欽所埋設；Ｄ部分面積六平方公尺之磚造公廁及Ｆ部
    分長度五．二五公尺之磚牆係由上訴人與原審被告吳輑、吳榮茂、吳傳錦、吳榮
    興、吳榮欽所建造；其中第三九五之三號土地上如附圖所示Ｇ部分長度十三．一
    五公尺之磚牆係由上訴人與原審被告吳輑、吳榮茂、吳傳錦、吳榮興、吳榮欽所
    建造使用等情，業據被上訴人於原審提出系爭土地登記簿謄本為證，並經原審法
    院會同彰化縣溪湖地政事務所人員到場勘測屬實，有原審勘驗筆錄與複丈成果圖
    在卷可稽，復為上訴人是認，足信為實。
三、上訴人雖辯稱系爭土地有互易之事，並聲請訊問證人陳吳恭為證，惟查，坐落彰
    化縣溪湖鎮○○段第三九四之四地號土地係自同段第三九四地號土地分割而來，
    又三九四地號土地民國（下同）七十六年六月間重劃前為彰化縣溪湖鎮○○○段
    西勢厝小段一八一─一地號土地，上訴人曾為共有人，但於七十五年間即以買賣
    為登記原因移轉登記為吳榮欽所有，上訴人已非所有權人，有相符之土地登記謄
    本在卷可憑。而陳吳恭為上訴人之姐，難免偏頗，且證述：「有聽到其母親與吳
    榮義的祖母商談土地交換的問題，如何交換其不清楚」等語，所聽聞談論土地交
    換之人，非系爭土地之所有權人，縱有所談，其效力如何不清，尚難為上訴人有
    利之認定。況系爭土地當時屬共有狀態，依民法第八百十八條、第八百十九條規
    定，共有人按其應有部分，對於共有物之全部，有使用、收益之權，並得自由處
    分其應有部分；惟共有物之處分、變更、及設定負擔，應得共有人全體之同意，
    本件上訴人所指交換之土地不明，此部分所辯亦不可採。
四、上訴人雖又辯稱，已得全體共有人同意使用系爭土地一節，已經被上訴人否認，
    上訴人復未能舉證以實其說，上訴人之主張即屬無據。雖上訴人以系爭土地前案
    判決分割時，均無人對其使用系爭土地提出異議，堪認全體共有人係默示同意其
    使用另為主張，惟按單純之沈默，與默示同意之意思表示不同，對無權占有人之
    使用未加異議，僅單純沈默而未為制止者，不生任何法律效果，亦非默許同意繼
    續使用，最高法院八十三年度台上字第二三七號判決可資照，足認上訴人此部
    分之抗辯亦無理由。
五、至上訴人聲請傳訊證人吳榮欽、吳逸民，欲證明系爭土地移轉時上訴人未併同將
    其先父吳呆遺建之系爭房屋移轉之前後始末。按諸土地及土地上之建物，分別為
    獨立之不動產，倘地上建物所有人無權占用第三人所有之基地，則地上建物之受
    讓人，即使合法受讓該地上物之占有，然非謂其對基地之無權占有，即變為合法
    占有，最高法院八十六年度台上字第一四六四號判決足資照。上訴人縱合法占
    有系爭房屋，但對於系爭房屋有合法權源使用系爭土地之事仍屬無從證明，對於
    本件判決結果不生影響，自無必要，併此敘明。
六、從而，被上訴人依民法第八百二十一條、第七百六十七條規定訴請（一）上訴人
    應將坐落彰化縣溪湖鎮○○段第三九四之四地號土地上如附圖所示Ａ部分面積四
    平方公尺、Ｂ部分面積六十五平方公尺之磚造建物及Ｃ部分面積七十八平方公尺
    之鐵架石綿瓦建物拆除，將土地交還被上訴人及其他共有人全體；（二）上訴人
    與原審被告吳輑、吳榮欽應將埋設於前開三九四之四地號土地上如附圖所示Ｉ部
    分，長度二十五．八公尺之水管除去；（三）上訴人應將前開三九四之四地號土
    地如附圖所示Ｈ部分長度十二．九公尺之水泥板牆除去；（四）上訴人與原審被
    告吳輑、吳榮茂、吳傳錦、吳榮興、吳榮欽應將前開三九四之四地號土地上如附
    圖所示Ｄ部分面積六平方公尺之磚造公廁及Ｆ部分長度五．二五公尺之磚牆除去
    ；（五）上訴人與原審被告吳輑、吳榮茂、吳傳錦、吳榮興、吳榮欽應將坐落彰
    化縣溪湖鎮○○段第三九五之三號土地上如附圖所示Ｇ部分長度十三．一五公尺
    之磚牆除去，原審認係正當有理，判決被上訴人勝訴並無不合。上訴意旨指摘原
    判決不當，求予廢棄改判，核無理由，應予駁回。
據上論結，本件上訴無理由，依民事訴訟法第四百三十六條之一第三項、第四百四十
九條第一項、第七十八條，判決如主文。
中　　　華　　　民　　　國　　九十一　　年　　  一　　月  　　    八　　日
                            臺灣彰化地方法院民事第一庭
~B審判長法　官　羅培昌
~B　　　法　官　林金灶
~B　　　法　官　洪榮謙
右為正本係照原本作成
本判決不得上訴
~B　　　書記官　王振州
中　　　華　　　民　　　國　　九十　　　年　　 十二　　 月　　三十一　　日
